臺灣彰化地方法院刑事判決
111年度原訴字第16號
公  訴  人  臺灣彰化地方檢察署檢察官 
被      告  黃志偉




指定辯護人  林柏劭律師
            王峻朗




上列被告因加重詐欺等案件，經檢察官提起公訴（110年度偵字
第15143號），本院依簡式審判程序，判決如下：
    主  文
黃志偉犯三人以上共同冒用公務員名義詐欺取財罪，處有期徒刑
一年四月。
犯罪所得新臺幣四千一百七十元，追徵之。
王峻朗犯三人以上共同冒用公務員名義詐欺取財罪，累犯，處有
期徒刑一年三月。
    犯罪事實及理由
一、本件犯罪事實及證據，除均引用檢察官起訴書之記載（如附
    件起訴書）外，證據另補充：被告黃志偉、王峻朗於本院審
    理時之自白。
二、論罪科刑：
  ㈠核被告黃志偉、王峻朗所為，均係犯洗錢防制法第14條第1項
    之洗錢罪、刑法第339條之4第1項第1款、第2款之三人以上
    共同冒用公務員名義詐欺取財罪，及第339條之2第1項之以
    不正方法由自動付款設備取財罪。被告王峻朗，則另犯組織
    犯罪防制條例第3條第1項之參與犯罪組織罪。
　㈡被告黃志偉、王峻朗就上開犯行，與附件起訴書犯罪事實欄
    所示之人，有犯意聯絡與行為分擔，應為共同正犯。
  ㈢被告黃志偉、王峻朗以一行為同時觸犯上開罪名，為想像競
    合犯，均應從一重之加重詐欺罪處斷。
  ㈣被告王峻朗前於106年間，因提供金融帳戶之詐欺案件，經判
    處有期徒刑3月確定，而於107年7月29日執行完畢出監等情
    ，此有臺灣高等法院被告前案紀錄表在卷可佐，其於前案有
    期徒刑執行完畢後，5年以內故意再犯本件有期徒刑以上之
    罪，為累犯，就法定最高度刑部分，應依法加重其刑，本院
    考量被告王峻朗所犯之前案，為提供帳戶給詐欺集團作為人
    頭帳戶使用，被告經入監執行，迄本案尚未經過2年，竟又
    擔任詐欺集團車手，領取款項，展現高度法敵對意識，予以
    加重最低度刑，並無罪責不相當之情形，依據司法院大法官
    釋字第775號解釋意旨，自應依法加重最低度本刑。
  ㈤被告黃志偉、王峻朗均就上開洗錢犯行，已於偵查、本院審
    理時自白在案，應依洗錢防制法第16條第2項減輕其刑；又
    被告王峻朗所犯之參與犯罪組織罪部分，其於偵查及本院審
    理時，均自白犯行，應依組織犯罪防制條例第8條第1項後段
    減輕其刑（雖然此部分之犯行為想像競合犯，應從一重論以
    加重詐欺取財罪，但想像競合犯本質為數罪，在決定處斷刑
    時，仍應考慮輕罪之加重、減輕其刑之規定，因為這樣才能
    比較何者為較重之刑，且決定輕罪封鎖效果之量刑下限）。
    且就被告王峻朗部分，應依法先加重（累犯）後減輕之。
　㈥關於被告黃志偉之量刑理由：　
　  爰審酌被告黃志偉不思以合法手段賺取財富，竟加入詐欺集
    團，擔任「收水」之角色，謀求不法利益，犯罪動機實屬可
    議，其將領得款項轉交給其他詐欺集團成員，形成金流斷點
    ，進而掩飾、隱匿犯罪所得，造成後續追查困難，亦使詐欺
    集團得以確保不法利得，犯罪情節非輕，另考量被告黃志偉
    參與程度較高，但並非集團內最主要的核心角色，而本案被
    害人遭詐騙、提領之金額甚多，被告黃志偉表示沒有能力賠
    償，而未能與被害人達成和解，難認其犯罪後積極彌補損害
    ，經本院通知，被害人並未表示任何意見，被告黃志偉犯罪
    後坦承犯行，其於本院審理時自述：我的學歷是高中肄業，
    已婚，沒有小孩，入監前與太太同住，沒有工作，會參與詐
    欺，是因為疫情緣故，工作不穩定，請從輕量刑等語之教育
    程度、家庭生活狀況及量刑意見，其非中低收入戶，辯護人
    表示被告黃志偉母親早逝，兄長失聯，父親患有白內障需由
    被告黃志偉照護，被告黃志偉與妻子雖未生育，但其妻與前
    夫有1名小孩由被告黃志偉扶養，生活經濟壓力甚大，但其
    從事送貨司機，工作不穩定，才會參與詐欺集團，被告黃志
    偉雖擔任收水，但其並非集團領導，與其他被告同是受集團
    指揮的底層人員，請求從輕量刑等詞之量刑意見，公訴人對
    於本案量刑並無意見等一切情狀，量處如主文所示之刑。
　㈦關於被告王峻朗之量刑理由：
　　爰審酌被告王峻朗年逾30歲，竟冀望不勞而獲，加入詐欺集
    團擔任車手，詐欺他人財物，謀求不法利益，犯罪動機實屬
    可議，其又將領得款項轉交給集團上游收水手，進而掩飾、
    隱匿犯罪所得，造成後續追查困難，亦使詐欺集團得以確保
    不法利得，犯罪情節非輕，另考量被告王峻朗在詐欺集團內
    為基層之角色，分得之不法利益不多，風險卻高，而本案被
    害人遭詐騙之金額甚鉅，被告王峻朗亦表示無力與被害人和
    解，難認於犯後彌補損害，另斟酌被告王峻朗於犯罪後坦承
    犯行，其於本院審理時自述：我的學歷是高職肄業，已婚，
    沒有小孩，我會參與詐騙是因為缺錢，而且身邊朋友有從事
    詐欺集團，才會跟著一起做，請從輕量刑等語之教育程度、
    家庭生活狀況、犯罪動機及量刑意見，公訴人對於本案量刑
    並無意見，經本院通知，被害人並未到庭表示意見等一切情
    狀，量處如主文所示之刑。
三、關於沒收：
　㈠犯罪所得：
　⒈被害人遭詐騙之郵局帳戶、彰化銀行帳戶及兆豐銀行帳戶金
    融卡及存簿，並未扣案、依法發還被害人，但本院考量此些
    提領工具僅為帳戶使用之表徵，本身價值低微，且可重新申
    請，欠缺刑法上之重要性，爰不予宣告沒收。
　⒉被告黃志偉於偵查及本院審理中表示，其本案擔任收水可獲得提領款項1％之報酬，共依此計算，被告黃志偉共獲得新臺幣4,170元之報酬，此一犯罪所得並未扣案、依法實際發還被害人，自應依法宣告沒收，又目前多數實務見解對於沒收之諭知，多採「條件式」之方式為之，亦即：「犯罪所得○○○沒收之，於全部或一部不能沒收或不宜執行沒收時，追徵其價額」，但如何諭知沒收、追徵之方式，立法者並未予以明文，留待實務發展，本院認為，上開條件式的沒收方式，在本案被告莊盂紓部分，已無適用之必要，因為原標的早就不存在，再以此方式進行沒收之宣告，並無任何實益可言，而新臺幣為國幣，本案價額已經具體、特定，亦無不能沒收或不宜執行沒收等問題，且在主文直接諭知追徵，對於沒收之執行、主文明確性、被告對於執行方式之認知，並無任何妨礙，當事人亦得對此，直接提起上訴救濟，因此，本院在被告黃志偉部分之主文，直接諭知犯罪所得之追徵。
　⒊被告王峻朗提領詐欺款項，並未獲得任何報酬，就此部分，自無犯罪所得沒收、追徵之適用。
  ㈡洗錢標的沒收：
  ⒈按犯洗錢防制法第14條之罪，其所移轉、變更、掩飾、隱匿
    、收受、取得、持有、使用之財物或財產上利益，沒收之，
    同法第18條第1項前段定有明文。此一新增條文，擴大沒收
    的範圍，除了犯罪工具、犯罪所得的沒收外，亦兼及「被洗
    的錢」，以符合國際規範（可參考立法理由：修正第1項如
    下：㈠FATF40項建議之第4項建議：各國應立法允許沒收洗錢
    犯罪行為人洗錢行為標的之財產）。
  ⒉但依刑法第11條規定：「本法總則於其他法律有刑罰、保安
    處分或沒收之規定者，亦適用之。但其他法律有特別規定者
    ，不在此限。」上開洗錢標的沒收的規定，雖然屬於特別法
    ，應該優先於刑法的適用，但關於被害人優先（刑法第38條
    之1第5項）、過苛條款（刑法第38條之2第3項），洗錢防制
    法沒有特別排除之明文，依據刑法第11條前段之規定，自得
    加以適用。
　⒊本案洗錢標的並未扣案，本院考量被告黃志偉、王峻朗並非
    詐騙集團核心人物，所提領款項隨即全數交給上游，且被告
    黃志偉領取的報酬不高，被告王峻朗並未獲得報酬，與洗錢
    標的金額甚有落差，若沒收洗錢標的，應屬過苛，經裁量後
    ，依據刑法第38條之2第3項之規定，應不予宣告沒收、追徵
    。
據上論斷，應依刑事訴訟法第273條之1第1項、第299條第1項前
段、第310條之2、第454條第2項，判決如主文。
本案經檢察官賴政安提起公訴，檢察官吳皓偉到庭執行職務。　
中　　華　　民　　國　　111 　年　　7 　　月　　29　　日
                  刑事第五庭   法  官  陳德池 
以上正本證明與原本無異。
如不服本判決，應於收受判決後20日內向本院提出上訴書狀，並
應敘述具體理由。其未敘述上訴理由者，應於上訴期間屆滿後20
日內向本院補提理由書（均須按他造當事人之人數附繕本）「切
勿逕送上級法院」。
告訴人或被害人對於判決如有不服具備理由請求檢察官上訴者，
其上訴期間之計算係以檢察官收受判決正本之日期為準。
中　　華　　民　　國　　111 　年　　7 　　月　　29　　日
                              書記官  陳孟君

附錄論罪科刑法條全文：
組織犯罪防制條例第3條第1項
發起、主持、操縱或指揮犯罪組織者，處3年以上10年以下有期
徒刑，得併科新臺幣1億元以下罰金；參與者，處6月以上5年以
下有期徒刑，得併科新臺幣1千萬元以下罰金。但參與情節輕微
者，得減輕或免除其刑。

洗錢防制法第2條
本法所稱洗錢，指下列行為：
一、意圖掩飾或隱匿特定犯罪所得來源，或使他人逃避刑事追訴
    ，而移轉或變更特定犯罪所得。
二、掩飾或隱匿特定犯罪所得之本質、來源、去向、所在、所有
    權、處分權或其他權益者。
三、收受、持有或使用他人之特定犯罪所得。　
　　
洗錢防制法第14條
有第二條各款所列洗錢行為者，處7年以下有期徒刑，併科新臺
幣5百萬元以下罰金。
前項之未遂犯罰之。
前二項情形，不得科以超過其特定犯罪所定最重本刑之刑。

刑法第339條之2第1項
意圖為自己或第三人不法之所有，以不正方法由自動付款設備取
得他人之物者，處3年以下有期徒刑、拘役或30萬元以下罰金。

刑法第339條之4
犯第339條詐欺罪而有下列情形之一者，處1年以上7年以下有期
徒刑，得併科100萬元以下罰金：
一、冒用政府機關或公務員名義犯之。
二、三人以上共同犯之。
三、以廣播電視、電子通訊、網際網路或其他媒體等傳播工具，
    對公眾散布而犯之。
前項之未遂犯罰之。

附件：臺灣彰化地方檢察署檢察官110年度偵字第15143號起訴書
      1份。